【裁判字號】    99,上訴,1366
【裁判日期】    990630
【裁判案由】    毒品危害防制條例
【裁判全文】
臺灣高等法院刑事判決                99年度上訴字第1366號
上  訴  人  甲○○
即  被  告
選任辯護人  舒建中律師
上列上訴人因違反毒品危害防制條例案件，不服臺灣臺北地方法
院98年度訴字第2083號，中華民國99年2 月25日第一審判決（起
訴案號：臺灣臺北地方法院檢察署98年度偵字第26121 號），提
起上訴，本院判決如下：
    主  文
原判決撤銷。
甲○○轉讓第三級毒品，處有期徒刑伍月，如易科罰金，以新臺
幣壹仟元折算壹日。扣案之第三級毒品愷他命貳包（含包裝袋，
驗餘淨重零點柒參玖陸公克）、轉讓第三級毒品犯罪所得之財物
新臺幣壹仟肆佰元，及門號0000000000號（含SIM 卡）行動電話
壹支均沒收。
    事  實
一、甲○○明知Ｋetamine （俗稱：愷他命或Ｋ他命，以下稱：
    愷他命）係毒品危害防制條例第2 條第2 項第3 款所稱之第
    三級毒品，不得非法轉讓，因胡秉富於民國（下同）98年11
    月1 日凌晨1 時許以其所有之門號0000000000號行動電話與
    甲○○之門號0000000000號行動電話連絡請其代為尋找第三
    級毒品愷他命後，甲○○竟基於轉讓第三級毒品之犯意，先
    於同日凌晨2 時許左右，在臺北市中山區○○○路、錦州街
    口，以新臺幣（下同）1,400 元之代價向真實姓名年籍不詳
    綽號「耶穌」之男子購得毒品愷他命2 包（含包裝袋，驗餘
    淨重0.7396公克）後，隨即以上開電話連絡於同日凌晨2 時
    10分許，在臺北市中山區○○○路○ 段93巷口，以同為1,40
    0 元之代價將上開毒品愷他命2 包轉讓予胡秉富，適為警當
    場查獲，並扣得上開毒品、甲○○所有轉讓毒品所得之款項
    1,400 元，及門號0000000000號（含SIM 卡）行動電話1 支
    ，始悉上情。
二、案經臺北市政府警察局中山分局報請臺灣臺北地方法院檢察
    署檢察官偵查起訴。
    理  由
壹、程序方面：
    按被告以外之人於審判外之陳述，雖不符刑事訴訟法第159
    條之1 至第159 條之4 之規定，而經當事人於審判程序同意
    作為證據，法院審酌該言詞陳述或書面陳述作成時之情況，
    認為適當者，亦得為證據；當事人、代理人或辯護人於法院
    調查證據時，知有刑事訴訟法第159 條第1 項不得為證據之
    情形，而未於言詞辯論終結前聲明異議者，視為有前項之同
    意，刑事訴訟法第159 條之1 、第159 條之5 第1 項、第2
    項分別定有明文。經查，本判決下列所引用之被告以外之人
    於審判外之陳述，檢察官及被告於本院言詞辯論終結前均未
    聲明異議，本院審酌上開證據資料製作時較無人情施壓或干
    擾，亦無不當取供，及證明力明顯過低之瑕疵，認以之作為
    證據應屬適當，故揆諸前開規定，認前揭證據資料有證據能
    力，合先敘明。
貳、實體方面：
一、前揭事實，業據被告甲○○於警詢、偵查、原審及本院審理
    時均坦承不諱（見偵查卷第12頁至第13頁、第16頁、第47頁
    至第48頁；原審卷第17頁、第25頁反面至第26頁），核與證
    人胡秉富於警詢及偵查中所述其請託被告幫忙調取愷他命，
    並自被告手中收受上開毒品愷他命2 包，嗣交付被告1,400
    元等情相符（見偵查卷第9 頁、第52頁至第53頁）。又扣案
    之白色細結晶2 包（含包裝袋，總毛重1.14公克，總淨重0.
    74公克，取樣0.0004公克檢驗，驗餘總淨重0.7396公克）經
    鑑驗之結果，確含有第三級毒品愷他命成分等情，有交通部
    民用航空局航空醫務中心98年11月2 日航藥鑑字第0985662
    號毒品鑑定書附卷可稽（見偵查卷第57頁），此外，復有自
    被告處查扣轉讓所得之現金1,400 元，及供轉讓使用之門號
    0000000000 號 （含SIM 卡）行動電話1 支扣案可資佐證。
    足認被告之自白與事實相符，可以採信。本件事證明確，被
    告犯行洵堪認定，應予依法論科。
二、新舊法之比較：
（一）按行為後法律有變更者，適用行為時之法律。但行為後之
      法律有利於行為人者，適用最有利於行為人之法律，修正
      後刑法第2 條第1 項定有明文。
（二）被告行為後，毒品危害防制條例於98年5 月20日經總統華
      總一義字第09800125141 號令修正公布第4 條、第11條、
      第11之1 條、第17條、第20條、第25條條文；並自公布後
      6 個月（即98年11月20日）施行（參酌98年6 月8 日法務
      部法檢字第0980802279號函依同條例第36條規定，修正條
      文自公布後6 個月施行）。而修正後毒品危害防制條例第
      17條，除保留修正前「犯第4 條至第8 條、第10條或第11
      條之罪，供出毒品來源，因而查獲其他正犯或共犯者，減
      輕或免除其刑。」之規定外，另增訂第2 項，規定「犯第
      4 條至第8 條之罪於偵查及審判中均自白者，減輕其刑。
      」比較新舊法結果，自以修正後毒品危害防制條例第17條
      之規定，較有利於被告。
三、按愷他命（Ketamine）係毒品危害防制條例第2 條第2 項第
    3 款所定之第三級毒品，惟並非經行政院衛生署公告列屬藥
    事法第22條第1 項第1 款所稱之毒害藥品即該法所稱之禁藥
    ，但仍屬藥品管理之範疇，是其製造或輸入，仍應依藥事法
    之相關規定辦理，始為合法，若非屬藥事法第20條第1 項第
    1 款所稱未經核准擅自製造之偽藥，抑或非屬藥事法第22條
    第1 項第2 款所規定未經核准擅自輸入之禁藥，則僅屬合法
    產品非法使用之毒品危害防制條例所稱之各級毒品。經查，
    本件被告轉讓之愷他命，尚無證據可認係未經核准擅自製造
    之偽藥，或未經核准擅自輸入之禁藥，基於「罪疑利益歸於
    被告」之原則，應認本件被告轉讓之毒品愷他命非屬藥事法
    所稱之禁藥或偽藥，僅屬毒品危害防制條例第2 條第2 項第
    3 款所定合法產品非法使用之第三級毒品。核被告所為，係
    犯毒品危害防制條例第8 條第3 項之轉讓第三級毒品罪。公
    訴意旨雖認被告係犯同條例第4 條第3 項之販賣第三級毒品
    云云，惟按販賣毒品之所謂販賣行為，係行為人基於營利之
    目的，而販入或賣出毒品而言。販賣毒品者，其主觀上須有
    營利之意圖，且客觀上有販賣之行為，即足構成，至於實際
    上是否已經獲利，則非所問。即於有償讓與他人之初，係基
    於營利之意思，並著手實施，而因故無法高於購入之原價出
    售，最後不得不以原價或低於原價讓與他人時，仍屬販賣行
    為。必也始終無營利之意思，縱以原價或低於原價有償讓與
    他人，方難謂為販賣行為，而僅得以轉讓罪論處。故營利意
    圖為販賣毒品之必要構成要件（最高法院93年度台上字第16
    51號判決亦同此意旨）。經查，本案被告係因證人胡秉富之
    請託代為尋找愷他命，故以1,400 元之代價向綽號「耶穌」
    之人購得上開愷他命2 包，復以原價轉售予胡秉富等情，業
    如前述，是本案自始即為證人胡秉富主動請求被告代為尋找
    愷他命來源，而非該綽號「耶穌」者委請被告覓得愷他命之
    買主；而被告既以相當於成本1,400 元之價格，將愷他命轉
    讓予友人胡秉富，其顯然並未從中獲利等情，均可認定。本
    案應審酌者，厥為被告向綽號「耶穌」之人購買前開愷他命
    時，主觀上有無基於營利之意圖而販入愷他命；又胡秉富係
    基於何目的請求被告代為尋找愷他命來源。經查，被告於警
    詢中雖自承：其當時向綽號「耶穌」之人取得愷他命2 包時
    ，該綽號「耶穌」者有請其抽Ｋ菸等語（見偵卷第13頁、第
    16頁）；復於本院準備程序時供稱：當時剛好「耶穌」在抽
    Ｋ菸，就請伊抽1 、2 口等語（見本院卷26頁反面），然此
    顯係因被告向綽號「耶穌」者購買毒品愷他命時，恰「耶穌
    」正在吸食Ｋ煙，基於朋友情誼，邀請被告共同施用，並非
    被告為圖施用該1 、2 口之Ｋ煙之利益，而向綽號「耶穌」
    之人價購上開毒品愷他命2 包，亦非綽號「耶穌」之人事前
    約定給予被告約定之報酬甚明。且朋友間基於情誼相互請他
    方施用含有毒品成分之少量之香煙、飲料或其他物品，並不
    違背朋友間一般交往常情；再被告與證人胡秉富係交往2、3
    年之朋友等情，亦據被告及證人胡秉富陳述在卷（見偵查卷
    第9 頁、第13頁），其等既為舊識，被告基於友誼代為找尋
    毒品愷他命來源而未從中獲取任何利益，亦與常理無違。則
    被告既未另由綽號「耶穌」之人處獲取其他金錢或利益之代
    價，又無從中扣留部分毒品愷他命而未交付證人胡秉富，或
    另自證人胡秉富處取得任何報酬，能否僅因該綽號「耶穌」
    者提供Ｋ煙予被告吸食1 、2 口，即謂被告係基於營利之意
    圖而販入毒品愷他命，自有疑問。況本件係證人胡秉富主動
    尋求被告協助尋找毒品愷他命，並非被告應綽號「耶穌」者
    之請求向證人胡秉富兜售毒品愷他命等情，已如前述，自可
    排除被告係與綽號「耶穌」之人基於共同犯意而販賣毒品愷
    他命，即無須討論該綽號「耶穌」者出售愷他命予被告時，
    有無基於營利意圖等情。再證人胡秉富於警詢或偵查時僅證
    述係請求被告代為尋找愷他命之來源，並未說明係基於何種
    原因（如欲販賣、轉讓或施用等）欲取得毒品愷他命，亦無
    證據證明被告知悉證人胡秉富價購毒品愷他命之原因而決意
    為上開行為，自應認被告係基於轉讓之犯意而向綽號「耶穌
    」者購買上開毒品，再以原價轉讓予證人胡秉富，被告並無
    任何營利之意圖，至為明確。公訴人復未舉證證明被告有何
    販賣愷他命之主觀營利意圖，基於「罪疑利益歸於被告」之
    原則，自應論以被告違反毒品危害防制條例第8 條第3 項之
    轉讓第三級毒品罪，公訴意旨認被告係犯同條例第4 條第3
    項之販賣第三級毒品罪，尚有未洽，惟此與起訴社會基本事
    實同一，本院自應予審理，並依法變更起訴法條（又被告轉
    讓第三級毒品予胡秉富之數量，並未達於行政院依同條例第
    8 條第6 項所頒訂之「轉讓持有毒品加重其刑之數量標準」
    第2 條第1 項第3 款所定之淨重20公克以上之規定，自無依
    該項規定加重其刑之適用，附此敘明）。再被告犯轉讓第三
    級毒品罪，於警詢、偵查及審判中均自白犯罪，應依毒品危
    害防制條例第17條第2 項規定，減輕其刑。
四、原審認被告罪證明確，因而論罪科刑，固非無見。惟查：（
    一）本件被告係犯毒品危害防制條例第8 條第3 項之轉讓第
    三級毒品罪，如前所述，原審未予詳查，逕認被告係犯同條
    例第4 條第3 項之販賣第三級毒品罪論處，已有違誤。（二
    ）本件扣得之第三級毒品愷他命，屬違禁物，應依刑法第38
    條第1 項第1 款規定宣告沒收（詳如下述），原判決漏未諭
    知沒收，亦有未洽。（三）再被告轉讓第三級毒品所得財物
    1,400 元既經扣案，自無如全部或一部不能沒收時，以其財
    產抵償之適用，原審於主文內將該1,400 元宣告沒收，惟同
    時諭知「如全部或一部不能沒收時，以其財產抵償之」，自
    有法規適用之不當。被告上訴意旨否認其有販賣毒品愷他命
    之主觀營利意圖等語，經核尚非全無理由，原判決既有前揭
    可議之處，自應由本院將原判決予以撤銷改判。爰審酌被告
    犯罪之動機、目的、手段，及其將販入之毒品愷他命以原價
    轉讓予胡秉富，助長毒品之濫行，仍應予以責難，惟其轉讓
    愷他命之數量甚微，犯罪所生之危害尚輕，暨其犯罪後坦承
    犯行，態度良好等一切情狀，改量處如主文第2 項所示之刑
    ，並諭知易科罰金之折算標準。末按毒品危害防制條例第2
    條第2 項規定，毒品依其成癮性、濫用性及對社會危害性分
    為四級，並就製造、運輸、販賣、意圖販賣而持有、以非法
    方法使人施用、引誘他人施用及轉讓等不同品項毒品之行為
    ，分別定其處罰。至施用或持有第三、四級毒品，因其可罰
    性較低，故予除罪化，僅就施用及持有第一、二級毒品科以
    刑罰。惟鑑於第三、四級毒品均係管制藥品，特於同條例第
    11條之1 明定無正當理由，不得擅自持有；第18條第1 項後
    段復規定查獲之第三、四級毒品，無正當理由而擅自持有者
    ，沒入銷燬之。從而，依同條例第18條第1 項後段應沒入銷
    燬之毒品，專指查獲之施用、持有第三、四級毒品而言；倘
    係查獲之製造、運輸、販賣、意圖販賣而持有、以非法方法
    使人施用、引誘他人施用或轉讓之第三、四級毒品，既屬同
    條例相關法條明文規定處罰之犯罪行為，即非該條項應沒入
    銷燬之範圍。又同條例第19條第1 項所定「供犯罪所用或因
    犯罪所得之物」，係指犯第4 條至第9 條、第12條、第13條
    或第14條第1 項、第2 項之罪所用或所得之物，不包括毒品
    本身在內，自不得為第三、四級毒品之沒收依據（以犯第4
    條第3 項販賣第三級毒品罪為例，其供犯罪所用之物，當指
    「供販賣第三級毒品所用之物」而言；第三級毒品本身為販
    賣之標的，為遂行販賣該毒品使用之物，始屬「供犯罪《犯
    第4 條第3 項之販賣第三級毒品罪》所用之物」，其理至明
    ）。同條例對於查獲之製造、運輸、販賣、意圖販賣而持有
    、以非法方法使人施用、引誘他人施用及轉讓第三、四級毒
    品之沒收，並無特別規定，如其行為已構成犯罪，則該毒品
    即屬不受法律保護之違禁物，應回歸刑法之適用，依刑法第
    38條第1 項第1 款之規定沒收之（最高法院95年度台上字第
    911 號判決意旨參照），從而，扣案之愷他命（含無法析離
    之包裝袋，驗餘總淨重0.7396公克），為違禁物，應依刑法
    第38條第1 項第1 款沒收之。至因鑑定而取用之愷他命，既
    經鑑驗用罄，自不再為沒收之諭知。又扣案被告轉讓愷他命
    所得財物1,400 元，及門號0000000000號（含SIM 卡）行動
    電話1 支，為被告所有，供轉讓毒品所用之物，已據被告供
    承在卷，均應依毒品危害防制條例第19條第1 項之規定沒收
    之。
據上論斷，應依刑事訴訟法第369 條第1 項前段、第364 條、第
299 條第1 項前段、第300 條，毒品危害防制條例第8 條第3 項
、第17條第2 項、第19條第1 項，刑法第2 條第1 項但書、第11
條、第41條第1 項、第38條第1 項第1 款，判決如主文。
本案經檢察官黃朝貴到庭執行職務。
中    華    民    國    99    年    6     月    30    日
                  刑事第十四庭審判長法  官  陳志洋
                                    法  官  梁耀鑌
                                    法  官  謝靜恒
以上正本證明與原本無異。
檢察官如不服本判決，應於收受送達後10日內向本院提出上訴書
狀，其未敘述上訴之理由者並得於提起上訴後10日內向本院補提
理由書（均須按他造當事人之人數附繕本）「切勿逕送上級法院
」。
被告不得上訴。
                                    書記官  陳珮茹
中    華    民    國    99    年    6     月    30    日
附錄：本案論罪科刑法條全文
毒品危害防制條例第8 條第3 項
轉讓第三級毒品者，處3 年以下有期徒刑，得併科新臺幣30萬元
以下罰金。

司法院資訊處製作；財團法人民間司法改革基金會備份。
